【裁判字號】    98,訴,421
【裁判日期】    990730
【裁判案由】    土地所有權移轉登記等
【裁判全文】
臺灣花蓮地方法院民事判決               98年度訴字第421號
原      告  丙○○
訴訟代理人  戊○○
被      告  丁○○
兼訴訟代理
人          甲○○
訴訟代理人  乙○○
上列當事人間土地所有權移轉登記等事件，本院於民國99年7月8
日言詞辯論終結，判決如下：
    主      文
被告應將坐落花蓮縣吉安鄉○○段324地號土地，如附圖所示A、
A1、A2、A3部分辦理分割並移轉登記為原告所有。
訴訟費用由被告負擔。
    事實及理由
壹、程序方面：
一、按訴狀繕本送達後，原告不得將原訴變更或追加他訴，但擴
    張或減縮應受判決事項之聲明者，不在此限，民事訴訟法第
    255條第1項第3款定有明文。查本件原告前於起訴狀臚列訴
    之聲明第一項為「被告應將如附表一所示土地，依附表所示
    比例移轉所有權登記予原告，由兩造分別共有後，准予分割
    」。第二項為「被告應依如附表二所示土地及比例，移轉所
    有權登記予原告，由兩造分別共有」。嗣於訴訟程序進行中
    原告更正訴之聲明為「請求被告應將坐落花蓮縣吉安鄉○○
    段324地號土地，如附圖所示A、A1、A2、A3部分（下稱系爭
    土地）辦理分割並移轉登記為原告所有」，有本院民國99年
    6月3日言詞辯論筆錄可稽，揆諸首開規定，與法並無不合，
    應予准許，合先敘明。
貳、實體方面：
一、原告主張：被繼承人邱乾添於80年7月21日死亡，遺留有如
    附表一、二之土地，原告與被告兩造均為被繼承人之子女，
    於被繼承人死亡時即當然以公同共有之地位繼承其遺產。嗣
    被告佯稱為全體繼承人辦理分別共有登記，致令原告提供印
    鑑證明及相關證件，以利辦理分別共有手續。詎料，被告先
    後於80年11月19日及84年7月11日，除附表一之854地號土地
    及附表二之323號土地外，逕將其他土地登記為被告甲○○
    及丁○○各以持分二分之一共有，致令原告損失其就遺產可
    為繼承之應繼分權利。原告發現被告之不法行徑時，立即向
    被告等人反應，並於95年2月21日由原告丙○○、乙○○、
    邱坤宗、及被告甲○○、被告丁○○等五人，代表兩造所有
    被繼承人簽下和解書協議分割，又系爭土地上有原告所有同
    段43建號之建物，請求將系爭土地所有權移轉登記予原告，
    並准就該土地為分割，由原告單獨取得其建物所座落基地之
    土地所有權等語。並聲明：如主文第1項所示。
二、被告之抗辯：
(一)原告已於80年間拋棄其繼承權，其應繼分歸屬於其他同為繼
    承之人，有本院80年9月25日花院仁民繼卯字第164號函及繼
    承系統表在卷可證。
(二)縱有侵害繼承權之事由，已逾二年及十年之法定期間；亦不
    應以原告誤解和解真意之書面，即延續前述法定期間之強制
    規定。
(三)原告80年間業經法定程序拋棄繼承權，依法已無繼承及應繼
    分之權利，故本案當無原告所主張認定之標的存在；亦不得
    僅以一紙和解書面，即回復已拋棄之繼承權。
(四)和解真意之贈與部分，亦已於98年12月28日以存證信函向原
    告依法撤銷，故其效力亦已喪失，原告當不得據以主張。
(五)並聲明：原告之訴駁回。
三、兩造不爭執事項：
(一)兩造為被繼承人邱乾添之子女，被繼承人於80年7月21日死
    亡，遺有附表1、2所示不動產。
(二)兩造於民國95年2月21日由原告丙○○、乙○○、邱坤宗、
    及被告甲○○、被告丁○○等五人，代表所有被繼承人簽下
    和解書協議分割（見本院卷第38頁）。
四、本件兩造所爭執點厥為和解協議書是否有效？茲分述本院得
    心證之理由如下：
(一)按和解有使當事人所拋棄之權利消滅及使當事人取得和解契
    約所訂明權利之效力，民法第737條定有明文。換言之，和
    解成立以後，其發生之法律上效力，在消極方面，使當事人
    所拋棄之權利消滅，在積極方面，則使當事人取得和解契約
    所訂明之權利（最高法院87年度台上字第312號判決參照）
    。因此，和解契約成立後，應依該和解契約創設之法律關係
    以定當事人間之債權及債務關係；至於和解成立以前之法律
    關係如何，概置不問。經查，觀諸系爭和解協議書，其上有
    原告、被告、乙○○、邱坤宗之簽名，顯見兩造就系爭和解
    協議書所載內容，均已意思表示合致，並已成立生效，自無
    疑義。次查，系爭和解契約既已成立生效，則兩造與乙○○
    、邱坤宗已同意就因遺產所生之爭執，依協議書所訂之內容
    解決，其中關於系爭吉安鄉○○段324地號建地部分係載明
    ：「建地的地上物問題A.丙○○有優先擁有其建物的建地
    部分」，由此可知，兩造與乙○○、邱坤宗於簽訂系爭和解
    協議書時，就系爭建物所坐落之建地，已達成加以分割移轉
    登記為原告所有之合意，是被告辯稱原告於80年間業經法定
    程序拋棄繼承權，依法已無繼承及應繼分之權利云云，洵屬
    無據。又被告另辯稱其已於98年12月28日以存證信函向原告
    依法撤銷上開和解協議書云云，為原告所否認，且被告亦未
    舉證以實其說，要難採信。
(二)查系爭協議書既有如上所述之約定，經本院會同花蓮縣地政
    事務所至現場測量，有如附圖花蓮地政事務所99年4月21日
    土地複丈成果圖在卷可稽，是原告訴請被告將坐落花蓮縣吉
    安鄉○○段324地號土地，如附圖所示A、A1、A2、A3部分辦
    理分割並移轉登記為原告所有，自無不合，應予准許。
五、本件事證已臻明確，兩造其餘攻擊、防禦方法及未經援用之
    證據，經本院審酌後，核與判決結果不生影響，爰不逐一論
    述，附此敘明。
六、據上論結，本件原告之訴為有理由，依民事訴訟法第78條，
    判決如主文。
中    華    民    國    99    年    7     月    30    日
                        臺灣花蓮地方法院民事庭
                                法  官  劉柏駿
上列為正本係照原本作成。
如不服本判決，應於送達後20日內，向本院提出上訴狀並表明上
訴理由，如於本判決宣示後送達前提起上訴者，應於判決送達後
20日內補提上訴理由書(須附繕本)。
如委任律師提起上訴者，應一併繳納上訴審裁判費。
中    華    民    國    99    年    7     月    30    日
                                書記官  胡旭玫
附表一
┌───┬──┬──┬─────────┬───────┐
│編號  │地號│地目│面積、權利範圍    │持分或分配比例│
├───┼──┼──┼─────────┼───────┤
│1     │324 │建  │1276.29平方公尺   │丙○○持分六分│
│      │    │    │權利範圍：全部    │之一          │
└───┴──┴──┴─────────┴───────┘
附表二
┌───┬──┬──┬─────────┬───────┐
│編號  │地號│地目│面積、權利範圍    │持分或分配比例│
├───┼──┼──┼─────────┼───────┤
│1     │322 │旱  │369.60平方公尺    │丙○○持分八分│
│      │    │    │權利範圍：全部    │之一          │
├───┼──┼──┼─────────┼───────┤
│2     │322 │旱  │230.88平方公尺    │丙○○持分八分│
│      │-1  │    │權利範圍：全部    │之一          │
├───┼──┼──┼─────────┼───────┤
│3     │322 │旱  │369.60平方公尺    │丙○○持分八分│
│      │-2  │    │權利範圍：全部    │之一          │
├───┼──┼──┼─────────┼───────┤
│4     │322 │旱  │369.60平方公尺    │丙○○持分八分│
│      │-3  │    │權利範圍：全部    │之一          │
├───┼──┼──┼─────────┼───────┤
│5     │322 │旱  │369.60平方公尺    │丙○○持分八分│
│      │-4  │    │權利範圍：全部    │之一          │
├───┼──┼──┼─────────┼───────┤
│6     │322 │旱  │369.60平方公尺    │丙○○持分八分│
│      │-5  │    │權利範圍：全部    │之一          │
├───┼──┼──┼─────────┼───────┤
│7     │322 │旱  │369.60平方公尺    │丙○○持分八分│
│      │-6  │    │權利範圍：全部    │之一          │
├───┼──┼──┼─────────┼───────┤
│8     │322 │旱  │369.60平方公尺    │丙○○持分八分│
│      │-7  │    │權利範圍：全部    │之一          │
├───┼──┼──┼─────────┼───────┤
│9     │322 │旱  │369.60平方公尺    │丙○○持分八分│
│      │-8  │    │權利範圍：全部    │之一          │
├───┼──┼──┼─────────┼───────┤
│10    │325 │旱  │1957.23平方公尺   │丙○○持分八分│
│      │    │    │權利範圍：全部    │之一          │
└───┴──┴──┴─────────┴───────┘

司法院資訊處製作；財團法人民間司法改革基金會備份。
